【裁判字號】    97,上更(一),338
【裁判日期】    980414
【裁判案由】    貪污治罪條例等
【裁判全文】
臺灣高等法院臺中分院刑事判決     97年度上更(一)字第338號
上  訴  人  臺灣苗栗地方法院檢察署檢察官
被      告  丙○○
指定辯護人  林軍男律師
上列上訴人因被告貪污治罪條例等案件，不服臺灣苗栗地方法院
95年度訴字第187號中華民國96年8月2日第一審判決（起訴案號
：臺灣苗栗地方法院檢察署94年度選偵字第36號、94年度偵字第
4878號、95年度偵字第1597號），提起上訴，判決後由最高法院
發回更審，本院判決如下：
    主  文
原判決撤銷。
丙○○依據法令從事公務之人員，連續對於主管之事務，明知違
背法令，直接圖其他私人不法利益，因而獲得利益，處有期徒刑
捌年，褫奪公權伍年。圖利所得財物新臺幣貳拾萬參仟玖佰伍拾
伍元，應予追繳沒收；如全部或一部無法追繳時，以其財產抵償
之。
    事  實
一、丙○○係苗栗縣大湖鄉第17屆鄉民代表大會（下稱大湖鄉代
    會）主席，鄉代會依地方制度法第37條規定，有議決該鄉規
    約、預算、臨時稅課、財產之處分、鄉公所組織自治條例及
    所屬事業機構組織自治條例、提案事項、決算報告、鄉民代
    表提案事項、接受人民請願、其他依法律或上級法規、規章
    賦予之職權，鄉代會主席依地方制度法第44條規定：對外代
    表該代表會，對內綜理該代表會會務之職權，為依據法令從
    事公務之人員。緣大湖鄉代會於民國92年10月3日購置CEFIR
    O牌、車牌號碼為Q9-9130號公務車（以下均稱公務車），配
    置與大湖鄉代會主席使用，大湖鄉代會並為該公務車編列使
    用無鉛汽油每年2040公升（此預算因年度汽油單價不同而異
    ，94年度係以每公升單價新臺幣（以下同）23元計算，總計
    編列該公務汽車使用無鉛汽油費46920元），且向中國石油
    股份有限公司（下稱中油公司）申辦加油卡1張供主席簽帳
    使用。詎丙○○對於其主管之事務，明知違背法令，不得將
    編列專供鄉代會主席公務使用之公務車及加油卡等，作為私
    人用途，乃基於圖得私人不法利益之概括犯意，自93年1月
    間起至94年4、5月間止，擅自將其主管供大湖鄉代會主席處
    理公務專用之車號Q9-9130號公務車鑰匙及車輛，交予未具
    公務人員身分之子乙○○（業由臺灣苗栗地方法院檢察署檢
    察官以95年度偵字第1094、1095號另為不起訴處分）使用，
    並由大湖鄉代會核銷93年、94年之牌照及燃料稅費用、車輛
    責任保險費用及養護費，分別為7萬0753元及2萬3584元（94
    年度之費用係依乙○○使用該公務車至94年4月底，佔年度
    費用3分之1核算），以此方法，圖得乙○○私人不法之利益
    ，乙○○因而獲得利益共計9萬4337元。且自93年1月2日起
    至94年11月30日止，多次駕駛大湖全民醫院之車牌號碼MF-8
    589號自用小客車，或其妻子張純馨所有之車牌號碼6H-2096
    號自用小客車，前往中油公司所屬加油站加油後，旋即使用
    上開公務車專用之加油卡簽帳，抑或將該加油卡交予不知情
    之丁○及戊○○（改名為張鳳嬌），作為其2人所有之私用
    車輛加油簽帳之用，嗣後再由中油公司根據該等簽帳單向大
    湖鄉代會請款，而不知情之大湖鄉代會出納兼總務陳淳凱，
    因認該等支出係屬鄉代會主席丙○○主管之事務，而同意支
    付該等加油費予中油公司，以此方法圖得大湖全民醫院、張
    純馨私人不法之利益，合計為4萬5743元（係按週休二日以
    外使用加油卡簽帳紀錄核算），圖得丁○及戊○○不法利益
    ，合計為6萬3875元。在本件案發後丙○○於95年3月1日分
    別繳回苗栗縣大湖鄉民代表會油費6萬1925元、公務車牌照
    稅、養護費、燃料費、保險費6萬769 7元、1萬5476元。
二、案經苗栗縣政府政風室報請臺灣苗栗地方法院檢察署檢察官
    指揮法務部調查局苗栗縣調查站暨苗栗縣警察局苗栗分局共
    同偵查後報請檢察官起訴。
    理  由
一、證據能力方面：
    按被告以外之人（包括證人、鑑定人、告訴人、被害人及共
    同被告等）於審判外之陳述雖不符刑事訴訟法第159條之1至
    之4等4條之規定，而經當事人於審判程序同意作為證據，法
    院審酌該言詞陳述或書面陳述作成時之情況，認為適當者，
    亦得為證據，同法第159條之5第1項定有明文。立法意旨在
    於傳聞證據未經當事人之反對詰問予以核實，原則上先予排
    除。惟若當事人已放棄反對詰問權，於審判程序中表明同意
    該等傳聞證據可作為證據，基於尊重當事人對傳聞證據之處
    分權，及證據資料愈豐富，愈有助於真實發見之理念，且強
    化言詞辯論主義，使訴訟程序得以順暢進行，上開傳聞證據
    亦均具有證據能力。查本案卷內相關證人之證述、及文書卷
    證資料，被告及其辯護人、檢察官於本院上訴審96年11月2
    日上午9時20分準備程序中，均表示對於本案卷內相關證人
    之證述、及文書卷證資料之證據能力，均不爭執（見本院上
    訴卷第33頁反面），而辯護人於本院審理中，僅稱引用之前
    之書狀陳述，亦未再加以爭執，且未於本院言詞辯論終結前
    聲明異議。而相關證人之證述、及文書卷證資料，復經本院
    於審理期日逐一提示、朗讀，並告以要旨，本院並審酌相關
    證人證述筆錄之製作、文書卷證資料之取得，亦無證據顯示
    有何違背程序規定而取得情事，本院亦認作為證據使用即屬
    適當，依據上述法條之說明，均應具有證據能力。
二、訊據被告丙○○固不否認伊有於上揭時、地曾持大湖鄉代會
    核發之車號Q9-9130號公務車加油卡，至中油公司所屬加油
    站加油在大湖全民醫院之車牌號碼MF-8589號自用小客車、
    其妻張純馨所有之車牌號碼6H-2096號自用小客車、鄰居丁○、戊○○所有之自用小客車；其在93年1月至94年4、5月
    間，曾將公務車及該車鑰匙交予其子乙○○使用之情事，惟
    矢口否認有圖利之犯行。先後辯稱：因有時係以伊自己或其
    妻子所有之私人車輛作選民（即鄉民）服務、探訪民情等公
    務使用，外出處理公務未駕駛公務車，乃持公務車加油卡至
    中油公司所屬加油站加油在自己及其妻子所有之自用小客車
    ；持加油卡加油在丁○及張鳳嬌之自用小客車部分，係因伊
    外出為民服務，參與應酬，應酬時難免會有喝酒情形，為避
    免酒醉駕車遭取締，有時乃委請其鄰居且係友人之丁○或戊○○幫忙駕駛其自己之自用小客車載伊前往鄉民處或返家，
    伊以公務車加油卡加油在丁○、戊○○之自用小客車上，乃
    係基於情誼，為補貼其油錢，伊並非故意要圖取如起訴書所
    載之加油費。伊固然曾將公務車交予乙○○使用，惟係因伊
    有時駕駛該公務車至臺北交際應酬，因應酬時喝酒，乙○○
    恐伊酒後駕車，乃由在臺北上班之乙○○駕駛公務車將伊載
    回大湖家中，翌日因乙○○需要趕回臺北上班，而大湖地區
    交通不便，乙○○始將公務車開至臺北使用，乙○○並非長
    期使用公務車，且乙○○使用公務車時，亦常將乙○○平日
    使用之車號6H-2096號自用小客車交予伊使用，故伊與乙○○間有交換使用車輛的情形，並非故意圖利乙○○云云。經
    查：
  (一)被告丙○○於94年11月23日在苗栗縣調查站詢問時（下稱調
    查中）供稱：（問：你擔任鄉代會主席，是否需要至外地出
    差、洽公？）比較少，主要只有參加苗栗縣十八鄉鎮鄉民代
    表會主席、副主席聯誼會，該聯誼會是由各鄉鎮輪流主辦，
    所以都在苗栗縣各鄉鎮開會，另外，一年有二次全國代表會
    總會，由各縣市輪流辦理，我任內去過澎湖、屏東、台東，
    今年（94年）10月份到台北縣金山鄉。‥‥（問：大湖鄉代
    會該配給鄉代會主席座車的依據為何？使用範圍為何？）鄉
    代會主席座車是政府規定配發的首長座車，依法並沒有規定
    座車使用的時間、用途。‥‥（問：你的Q9-9130配車有無
    借給你的親人使用？）我有借給我的二個兒子使用，當他們
    回來苗栗時，他們會開Q9-9130配車，有時候二兒子乙○○
    要回去台北，也會把Q9-9130配車開到台北。‥‥（問：〔
    提示：車號Q9-91 30轎車違規紀錄乙紙〕經查，Q9-9130轎
    車曾分別於93年3月10日、5月10日、7月7日、9月22日、12
    月7日、94年1月11日、1月19日、3月25日、3月26日、4月27
    日等10日於台北縣汐止、台北市○○街、新生北路等地違規
    遭舉發，請問遭舉發時，Q9-9130的使用人為何？）大部分
    都是我兒子乙○○忘記繳停車費被開罰單，但罰單都會寄到
    大湖鄉代表會，我都會自費繳納罰款。‥‥（問：經查，你
    將Q9-9130轎車借給你兒子開到台北使用期間，而Q9-9130轎
    車的油卡卻在同一期間多次在苗栗地區加油站使用，顯然該
    油卡並非作為Q9-9130轎車加油使用，請問原因為何？）我
    兒子把Q9-9130轎車開到台北使用時，他都是自費加油，而
    同時間，我在苗栗地區都是開我自己的車，所以我才用Q9-9
    130幫我的私有轎車加油。‥‥（問：請問你使用Q9-9130的
    油卡幫哪些私車加油？）Q9-9130都是我在保管使用，我除
    了用Q9-9130油卡我的兩輛私車加過油，有時候我向朋友借
    車開，我也會利用該油卡加油。（問：經查，前揭Q9-9130
    油卡曾有數次於同一日多次加油的紀錄，每次加油金額約在
    500元左右，請問原因為何？）因為我擔任鄉代會主席，常
    常需要做選民服務，所以有時候鄉民車子沒有油，會把車子
    交給我，要我幫他們的車加油，一方面我基於服務鄉民的立
    場不方便拒絕，另一方面該加油金額都不會很大，所以我會
    利用該Q9-9130油卡幫鄉民的車輛加油。」等語（見94年度
    選偵字第36號偵查卷第11至16頁）。被告於94年11月28日調
    查中供稱：「我的私車MF-8589及6H-2606（按應為6H-2096
    ，以下均同），加油期間集中在93年2月到8月份，當時是因
    為我把Q9-9 130的車子借給我兒子乙○○使用，我在大湖鄉
    都是開前述兩輛私車，我在大湖鄉都是開前述兩輛私車，我
    把私車當公車使用，所以那段期間，使用Q9-9130的油卡，
    都是在幫我的兩輛私車加油，我想大概有1萬餘元。‥‥6H-
    2606私車雖然登記在我太太名下，但是實際上是我兒子乙○○在使用，所以我前述所指的我兒子的私車，就是指6H-260
    6私車，當乙○○把Q9-9130車輛開到台北時，他會把6H-260
    6車子留給我開，所以我才會說是幫我兒子的車子加油，實
    際上，還是幫我所有的私車加油。」等語（見94年度選偵字
    第36號偵查卷第51頁）。被告於檢察官偵查中供稱：「（辯
    護人：被告已經自白了，且願意將詐取的財物繳還鄉庫，希
    望從輕發落。）（問：你的行為已經觸犯貪污治罪條例的詐
    取財物、圖利罪，是否承認？）我承認。（簽名）請檢察官
    從輕發落給予緩起訴。」等語（見94年度偵字第4878號偵查
    卷(一)第209頁）。
  (二)證人即大湖鄉代會秘書古石明於調查中證述：「該車輛係公
    務使用，是主席座車，因為本會沒有司機編制，所以該車輛
    平日由主席丙○○保管。經我向大湖鄉代會以電話查證，以
    公文為準，大湖鄉代會於93年3月至94年4月間該段期間並無
    至台北縣市出差，但是93年9月30日至93年10月1日有到金門
    參加中華民國鄉鎮市民代表聯合總會議事業務研討會。‥‥
    大湖鄉代會向中油公司申請之加油卡（Q9-9130座車），平
    日由主席丙○○保管，而依據該車隊加油卡之使用說明，加
    油時必須核對車號，並要本人親自簽名，所以不能提供該車
    以外之車輛加油使用。‥‥至於Q9-9130車輛是由主席丙○○保管，理應由他使用。」等語（見94年度偵字第4878號偵
    查卷(一)第162至164頁）。證人古石明於偵查中證稱：「（問
    ：這臺公務車何人能開？）主席才能開。因為是主席的座車
    。‥‥公務車是否配有一張加油卡？）是。（問：這張加油
    卡可否使用在公務車以外的車輛？）不可以。加油卡上有號
    碼，加油是中油須要核對車號，加注完後要在簽帳單上簽名
    。（問：所以這張卡不可以加油在私人車子上，由鄉代會支
    付？）不行。‥‥（問：從公務車配發之後，都是何人使用
    比較多？）都是主席使用。（問：從配發後，多久沒有看到
    主席用這台車？）我不清楚。」等語（見94年度偵字第4878
    號偵查卷(一)第168至169頁）。
  (三)證人即出納兼總務陳淳凱於95年1月20日調查中證稱：「大
    湖鄉代會向中油公司申請之加油卡，平日由主席保管的，加
    油卡上有記載只能給Q9-9130這台車來使用。去年（指94年
    ）9月間我收到中油公司寄來之油品銷售明細表，發現有些
    怪怪的，因為預算書上規定Q9-9130使用95無鉛汽油，但是
    在銷售表上卻出現購買98及92無鉛汽油之情況。」等語（見
    94年度偵字第4878號偵查卷(一)第181頁）。證人陳淳凱於偵
    查中證稱：「這台公務車主席才能開。我們沒有司機的編制
    ，所以只有主席自己開。公務車的保養維修經費我們有預算
    ，油費也是鄉代會支付。公務車加油卡不可以使用在公務車
    以外的車輛。專屬公務車Q9-9130使用。這台公務車從配發
    之後，92年12月以後就比較沒有看到，直到去年（指94年）
    10月在鄉長選舉期間才比較有看到。」等語（見94年度偵字
    第4878號偵查卷(一)第186至187頁）。
  (四)證人戊○○於調查中證稱：「（問：除你還述代丙○○駕駛
    Q9-9130公務車加油外，你尚有無使用該公務車？）沒有。
    （問：你有無使用Q9-9130公務車加油卡支付其他車輛之加
    油費用？）沒有。」等語（見94年度選偵字第36號偵查卷第
    24頁）。證人戊○○於原審法院審理中證稱：「（辯護人問
    ：為何你開過或搭乘這台車？）因為主席去參選民聚會時，
    因為他沒有司機，又喜歡喝酒，怕酒醉不能開車，所以請我
    開車。（辯護人問：你在幫被告開車過程中，有無幫他加油
    過？）有。（辯護人問：為何要用被告的加油卡？）我正好
    開他的車沒有油，他也在車上，所以就用他的加油卡加油。
    ‥‥（檢察官問：據被告說他有時會搭你的便車一起外出應
    酬，會交給你加油卡補貼加油錢，是否有此事？）有。（檢
    察官問：是否記得被告搭你便車，次數有幾次？）記不清楚
    。（檢察官問：被告交給你加油卡去加油時，是你本人替被
    告簽他的名字？）是。‥‥（檢察官問：被告叫你替他開車
    或搭你便車，除了參加選民聚會外，有無去出差或洽公？）
    沒有。（檢察官問：你曾經拿被告的加油卡去加油，前後所
    加的油錢大概多少？）一次最多500元，差不多就是這樣。
    ‥‥（受命法官問：你每次持被告的加油卡去加油時，是否
    都有載被告？）有。（受命法官問：你常常開車載被告？）
    也不是常常，因為他喜歡喝酒，難免有機會喝酒，他沒有司
    機。（受命法官問：你開車都是開你的車或是開被告的車？
    ）都有，有時開我的車，有時開他的車。」等語（見原審卷
    第112至116頁）。證人丁○於原審法院審理中證稱：「（辯
    護人問：他〔指丙○○〕搭你的車作什麼？）他都是臨時打
    電話來說他要去拜訪鄉民，或是去排解糾紛，請我臨時載他
    過去。（辯護人問：他出去是以什麼身分？）都是主席，都
    是人家請主席去排解問題，有時因為公事需要應酬，他喝了
    酒不敢開車，就打電話請我去載他回來或載他去，因為他們
    應酬都會續攤，他喝酒後不能開車，就叫我載他去第二攤（
    辯護人問：為何要請你帶他去？）因為他喝酒不能開車，他
    說他沒有司機，代表會也沒有編列司機，我們是鄰居，所以
    打電話請我開車載他一下，他太太也不會開車。（辯護人問
    ：你是否曾經開他的公務車載他出去回來？）沒有，都是開
    我的，他的公務車我不清楚是怎麼回事。公務車那麼大，我
    也不太會操作，我都是開我的車，我的車小小的開慣了。（
    辯護人問：你開你的車載被告出去有沒有加油？）有，他都
    會說加個油補貼一下，因為這是我自己的車，現在的油又那
    麼貴，他會說先開到加油站加個油。‥‥（辯護人問：每次
    加油加多少？）好像幾百元，有時300、幾百，因為我那是
    很小的車子我那是800的，用油量也不是很耗油。‥‥（檢
    察官問：你說被告他會交給你加油卡，補貼你油錢？）他說
    他出去洽公，所以油費就由他出。（檢察官問：是否你本人
    替被告簽他的名字？）是，加油站拿簽單給我簽，主席就說
    那你簽就好，因為他有時他已經喝的醉醺醺的，我就代表他
    簽。」等語（見原審卷138至140頁）。
  (五)證人即被告之子乙○○於調查中證稱：「該Q9-9130小客車
    係大湖鄉代會配發給我父親丙○○使用之公務車，平常都由
    我父親丙○○使用，但因我父親丙○○偶而會到台北市交際
    飲宴，並會找我一起出席或到我公司及住處探視我與哥哥楊
    健安；如果我父親丙○○交際飲宴後已有醉意，我就會駕駛
    該Q9-9130小客車載我父親回苗栗大湖，因為我第二天還要
    上班，且因為大湖地區交通不便，故我每次都再駕駛該Q9-9
    130小客車回台北，等到休假在開回苗栗大湖，將該車交還
    我父親丙○○使用；使用期間我記不得了，但次數約有10餘
    次。該車並不是交給我全權使用，而是如我前述係偶而載送
    我父親丙○○返回苗栗大湖，再由我開學台北。」等語（見
    94年度選偵字第36號偵查卷第67頁反面至68頁反面）。證人
    乙○○於偵查中證稱：「我父親是大湖鄉代會主席，有時他
    會載我去台北交際應酬，我就會用公務車載他回大湖，後再
    開這台公務車回台北上班。他有到臺北我才有開，其他時間
    我都是開另一台車號6H-2096號車。‥‥這十個月，他陸陸
    續續有去台北，台北車位很難找，所以我的停車位給他庭，
    我開我的車到公司上班。每逢假日我都會把這台車開回去給
    我父親。」等語（見94年度偵字第4878號偵查卷第177 至
    178頁）。
  (六)車號Q9-9130號公務車，係大湖鄉代會於92年10月3日購置，
    配置與代表會主席使用，大湖鄉代會並為該公務車編列使用
    無鉛汽油每年2040公升（此預算因年度汽油單價不同而異，
    94年度係以每公升單價23元計算，總計編列主席公務汽車使
    用無鉛汽油費46920元），且向中油公司申辦加油卡1張供大
    湖鄉代會主席簽帳使用，「大湖鄉代會」並未編配司機，平
    日公務車由主席即丙○○保管、使用，至主席任期屆滿後，
    始由大湖鄉代會將公務車收回，暨該公務車僅由大湖鄉代會
    主席專用一節，業據證人古石明、陳凱淳於分別調查、偵查
    中證述明確（見94年度偵字第4878號偵查卷(一)第162至163
    、168至169頁），並有車號Q-9130號加油卡加油紀錄列表、
    簽帳單影本、中油公司繳款通知單、統一發票、大湖鄉代會
    會計動支經費請示單、支出傳票等各附卷可稽，是車號Q9-9
    130號公務車在性質上堪認係配置予大湖鄉代會主席專用之
    「首長座車」無訛。
  (七)依交通部95年11月9日交總字第0950010884號函：關於首長
    座車之保管使用，行政院訂有「車輛管理手冊」（即廢止前
    之「事務管理手冊」）用資規範，而依「車輛管理手冊」第
    19 條第1款規定，首長座車，須按日填報行車紀錄，經首長
    或指定人員簽章，以為核銷油料之依據。又依據車輛管理手
    冊第19點第3項調派用途規定，出外接洽公務或參加會議，
    均可使用公務車。持該車加油卡加油，僅限於該車加油使用
    ，其他車輛不得以該車之加油卡加油（見原審卷第49、50頁
    。再經原審法院就上開規定之適用函請交通部解釋，經該部
    96年2月15日交總字第0960001914號函以：「車輛管理手冊
    」第1章第1條規定：為統一行政院及所屬各機關、國立學校
    及國營事業（以下簡稱各機關）之車輛管理，以提高工作效
    率，特定本手冊，依其意旨，其適用對象，是否包括民意機
    關？不無疑義，惟第10章第54條中規定：地方政府之車輛管
    理，得參照本手冊辦理。是以地方政府如另訂有車輛管理相
    關規定者，則應依該規定辦理。本案若界定為首長座車，依
    車輛管理手冊第19條第1款規定，須按日填報行車紀錄，經
    首長或指定人員簽章，以為核銷油料之依據（見原審卷第69
    頁）。本院上訴審審理中經蒞庭檢察官聲請再將上開公務車
    使用規範再行函行政院主計處以96年11月28日處忠七字第
    0960006894號書函答覆：(一)有關地方代表會主席配用車輛之
    規定，查行政院訂定之「94年度各縣（市）地方總預算編製
    要點」規定，各機關車輛配置及車種，應依一致標準，其中
    鄉（鎮、市）長、鄉（鎮、市）民代表會主席座車得依實際
    需要辦理增購標準或汰換，以上主要係針對各地方政府公務
    車輛之預算編列標準所為之規範，至機關是否購置或汰換車
    輛，則由各機關本於權責依上開規定辦理。(二)次查94年6月2
    9日前適用之事務管理規則及行政院94年6月30日院授交總字
    第0940007216號函修訂之車輛管理手冊，對於車輛之調派使
    用與油料、肇事及駕駛人管理等均訂有規定，故有關公務車
    輛之使用及加油等事宜，應由各該機關依上開規定辦理（見
    本院上訴卷第47頁）。被告丙○○既係大湖鄉代會主席，其
    所配發之車輛，又係作為主席首長專用座車使用，已如前述
    。則該車自不得交由他人使用，況且被告之子乙○○根本不
    具公務員身分，且其使用該公務車時，亦非作公務使用，或
    經丙○○依職權授權作為公務使用，無論證人乙○○所證述
    係因被告前往台北應酬飲宴，因酒醉而需由其開車載被告返
    回苗栗大湖之情節，是否屬實，證人乙○○根本無駕駛該車
    之正當權源，更遑論其在台北長期使用該公務車，於法不合
    。
  (八)被告丙○○係擔任大湖鄉代會代表並兼主席職務，鄉民代表
    或主席均係民意代表，固有服務選民之職務，但所謂服務選
    民之公務，與其經營民間公共關係，仍有分際，不能謂與民
    間宴飲往來，均可當作服務選民。再者，被告既身為鄉代會
    主席，則其肩負出席代表會審核，並依地方制度法第37條規
    定，議決該鄉規約、預算、臨時稅課、財產之處分、鄉公所
    組織自治條例及所屬事業機構組織自治條例、提案事項、決
    算報告、鄉民代表提案事項、接受人民請願、其他依法律或
    上級法規、規章賦予之職權。鄉代會主席依地方制度法第44
    條規定：對外代表該代表會，對內綜理該代表會會務之職權
    ，自屬依據法令從事公務之人員。則其在審核同級地方自治
    機關預算時，如遇該機關首長有相類之情形時，是否亦有可
    能容認此種情事發生，實令人懷疑。尤其，民意機關更掌握
    預算之生殺大權，本身更應謹慎守法，否則又如何替人民看
    緊荷包，為民喉舌？其己身若不能守法守分，又如何能達到
    監督同級機關施政之目的。是被告自不能以所謂服務選民，
    作為其推諉刑責之託詞。從而，被告明知違背法令，將本屬
    鄉代會主席專用之公務車，交由其子使用，並為無公務身分
    之車輛加油，足認被告確有圖得他人私人之不法犯意，至為
    明確。證人乙○○、楊宛栯、丁○之證言，均不足為有利於
    被告之證明。而證人乙○○於本院證述之情節，亦係迴護被
    告之詞，尚難憑採為有利於被告之論據。
  (九)此外，復有大湖鄉代會93、94年度總預算書影本各1份、車
    號Q9-9130號加油卡加油紀錄列表、簽帳單正本及影本、中
    油公司繳款通知單、統一發票、大湖鄉代會會計動支經費請
    示單、支出傳票、事務管理手冊、苗栗縣大湖鄉代會93、94
    年度總預算書影本各1份、車牌號碼Q9-9130號公務車93、94
    年間違規紀錄、大湖鄉代會93、94年間開會紀錄、大湖鄉代
    會會計動支經費請示單、支出傳票、經戊○○及丁○當庭辨
    識後簽名之「中油公司」簽帳單（見94年度偵字第4878號偵
    查卷(二)第42至44、49、51、59、60、62、65至68頁）、車號
    Q9-9130號公務車中油公司加油卡簽帳單（見94年度偵字第
    4878號偵查卷(二)第41至85頁）、臺北市97年3月5日北市停4
    字第09731045200號函檢附違規舉發通知單（見本院上訴卷
    第73至79頁，其時間分別為93年4月2日、93年6月3日、93年
    7月7日、93年10月19日、93年12月14日、94年1月25日、94
    年2月21日、94年4月21日、94年4月22日、94年4月27日等）
  (十)綜上所述，被告所辯，顯係事後卸責之詞，不足採信，本件
    事證明確，被告犯行堪以認定。
三、按刑法於民國94年2月2日經總統令修正公布，於95年7月1日
    施行，修正後刑法第2條第1項規定：「行為後法律有變更者
    ，適用行為時之法律。但行為後之法律有利於行為人者，適
    用最有利於行為人之法律。」修正後刑法已廢除第56條關於
    連續犯之規定，如適用數罪併罰之結果，未必對行為人有利
    ，應以修正前之規定有利於行為人。又修正後刑法關於罰金
    之規定，經依提高標準及換算新台幣比較結果，以修正前之
    最低度有利於行為人。被告行為後，法律有變更，經綜合比
    較結果，應適用被告行為時即修正前之規定處斷。
四、被告丙○○係苗栗縣大湖鄉民代表會主席，係屬依據法令從
    事公務之人員，核被告所為，係犯貪污治罪條例第6條第4款
    之對於主管之事務，明知違背法令，直接圖其他私人不法利
    益，因而獲得利益罪。被告多次犯行，時間緊接，犯罪手法
    及構成要件均相同，顯係基於概括犯意反覆為之，應依修正
    前刑法第56條連續犯之規定論以一罪，並加重其刑。就加油
    部分，公訴意旨雖認被告係犯貪污治罪條例第5條第1項第2
    款之利用職務上機會詐取財物罪，然查被告為鄉代會主席，
    對外代表該鄉代會，對內主持會務，因此其對於該鄉代會預
    算之支用或核銷，本屬其主管事務，根本無須對其所屬職員
    施用詐術，而其所屬職員之所以進行核銷，亦非因被告施用
    詐術而陷於錯誤所致，故被告所為，上不該當於貪污治罪條
    例第5條第1項第2款之犯罪特別構成要件，然起訴之社會事
    實相同，爰變更檢察官之起訴法條。又被告雖於偵查中自白
    其犯行，然其僅繳交部分所得財物，並未自動繳交全部所得
    財物，尚不得依貪污治罪條例第8條第2項之規定減輕或免除
    其刑，附此敘明。原審未予詳細審酌，遽為被告無罪之諭知
    ，尚有未合，檢察官上訴指摘原判決不當，為有理由，應予
    撤銷改判。爰審酌被告之品性、生活狀況、智識程度，其身
    為鄉代會主席，不知為鄉民表率，反而對於主管事務圖利，
    犯罪所生之損害，於偵查中雖曾自白認罪，本可知所悔悟，
    繳交全部圖利所得，以爭取法院減輕其刑或從輕量刑之機會
    ，惟其嗣後又翻異其詞，一再飾詞狡辯，浪費寶貴之司法資
    源，犯後態度不佳，自無從輕量刑之必要，爰量處如主文第
    二項所示之刑。並依貪污治罪條例第17條、修正後刑法第37
    條第2項宣告褫奪公權五年。又被告圖利所得之財物，雖部
    分已經繳庫，仍應依貪污治罪條例第10條規定諭知追繳沒收
    ，如全部或一部無法追繳時，以其財產抵償之。
據上論結，應依刑事訴訟法第369條第1項前段、第364條、第299
條第1項前段、第300條，貪污治罪條例第6條第4款、第10條第1
項、第2項、第17條，修正後刑法第2條第1項前段、第37條第2項
、修正前刑法第56條，判決如主文。
本案經檢察官甲○○到庭執行職務。
中    華    民    國    98    年    4     月    14    日
            刑事刑十一庭  審判長法  官  陳  朱  貴
                                法  官  何  志  通
                                法  官  郭  同  奇
以上正本證明與原本無異。
如不服本判決應於收受送達後十日內向本院提出上訴狀，其未敘
述上訴之理由者並得於提起上訴後十日內向本院補提理由書（均
須按他造當事人之人數附繕本）「切勿逕送上級法院」。
                                書記官  康  孝  慈
中    華    民    國    98    年    4    月    20    日
附錄論罪科刑法條
貪污治罪條例第6條
有下列行為之一者，處5年以上有期徒刑，得併科新臺幣3千萬元
以下罰金：
一、意圖得利，抑留不發職務上應發之財物者。
二、募集款項或徵用土地、財物，從中舞弊者。
三、竊取或侵占職務上持有之非公用私有器材、財物者。
四、對於主管或監督之事務，明知違背法令，直接或間接圖自己
    或其他私人不法利益，因而獲得利益者。
五、對於非主管或監督之事務，明知違背法令，利用職權機會或
    身分圖自己或其他私人不法利益，因而獲得利益者。
前項第1款至第3款之未遂犯罰之。


司法院資訊處製作；財團法人民間司法改革基金會備份。
